Inventaris van de archieven van de Inspecteur, Inspecteur-Generaal en Directeur-Generaal van het Loodswezen, (1786) 1814-1979 (1980); Marine Stoomvaartdienst, (1816) 1824-1843 (1929)
Nationaal Archief, Den Haag
Loodswezen en Marine Stoomvaartdienst
Loodswezen
1786-1980
merendeel 1814-1979
D26072
76.50 meter; 1808 inventarisnummers.
Nationaal Archief, Den Haag
Inspecteurs (-Generaal)/Directeurs-Generaal van het Loodswezen (1786) 1814-1979 (1980) en Marine-Stoomvaartdienst (1816) 1824-1843 (1929)
Het archief is opgebouwd uit een aantal archieven: de Inspectie van het Loodswezen, de Marine Stoomvaartdienst (1824-1843), verschillende commissies en het tekeningenarchief. De stukken betreffen vooral de organisatie en taakuitvoering van het loodswezen; over onder meer de inning van gelden, het personeel van de loodsdienst, bouw en uitrusting van vaartuigen, betonning, bebakening en verlichting (inclusief zeekapen, lichttorens en lichtschepen), peiling en kartering van scheepvaartwateren, dagwaarnemingen en weerrapporten, opsporings- en reddingsacties (inclusief onderzoek naar scheepsrampen). In de loop der jaren zou dit takenpakket zich uitbreiden met de introductie van walradar en radiopeildienst. Verder zijn er stukken over olieverontreiniging en transport van gevaarlijke stoffen en m.b.t. de scheepvaartroutes in de Noordzee.
Archiefvorming
Geschiedenis van de archiefvormer
Organisatie
De beloodsing van schepen was in de Middeleeuwen een particuliere zaak. Ze werd door vissers en zeelieden uitgeoefend. Toezicht van overheidswege ontbrak geheel. Eerst onder de regering van Philips II werd in 1563 een plakkaat uitgevaardigd met regels omtrent het beloodsen van schepen.
De eerste loodsverordeningen in de 17e eeuw werden uitgevaardigd door achtereenvolgens de Staten van Holland (1615) en West-Friesland (1617), die het oppertoezicht uitoefenden over de loodsdienst, de betonning, bebakening en 'zeevuren', waaronder de vuurtorens. Dit toezicht werd gedelegeerd aan de commissarissen van de Colleges der Pilotage benoorden en bezuiden de Maas. Aanvankelijk waren dat vertegenwoordigers van de koophandel en visserij. Later werd de verkiezing van de 'Heeren van de Pilotage' uitgeoefend door de admiraliteitscolleges. Stadsbesturen in verschillende havenplaatsen stelden gecommitteerden aan voor het toezicht op de loodsdienst ter plaatse. De gecommitteerden hadden onder andere de bevoegdheid om geschillen tussen loodsen en kapiteins op te lossen.
In 1795 werd met het ontstaan van de Bataafse Republiek de grondslag gelegd voor de huidige organisatie. De autonomie van de diverse Staten verdween en de admiraliteitscolleges werden opgeheven. De loodszaken kwamen onder het bestuur en oppertoezicht van het Comité tot de Zaken van Marine. In 1811-1812 namen de regionale waterstaatsdepartementen grotendeels de directe zorg voor de betonning, bebakening en verlichting over van een aantal steden en eilandbesturen.
Op 7 december 1813 vaardigde de pas teruggekeerde 'souvereine vorst' een besluit uit tot de instelling van het departement van Marine.
Besluit van de Souvereine Vorst van 7 december 1813, nr. 14.
Dit ministerie nam (tot 1928) de zorg voor het 'Loodswezen' (in casu de loodsdienst), de tonnen en bakens over van de directie van de Waterstaat.
Besluit van de Souvereine Vorst van 7 december 1813, nr. 14. De term Loodswezen wordt in deze inventaris gebruikt als de overkoepelende term voor loodsdienst, betonning, bebakening, verlichting, kustwacht, bouwkundige dienst, stormwaarschuwingsdienst en radar- en radiopeildienst. De term loodsdienst is de specifieke aanduiding voor de taakuitvoering ten aanzien van de beloodsing van schepen.
Met ingang van 1 maart 1814 delegeerde de commissaris-generaal voor de Marine die zorg aan de inspecteurs van het Noorder en Zuider Departement met respectievelijk de standplaatsen Amsterdam en Rotterdam.
Koninklijk besluit (KB) van 26 februari 1814, nr. 67.
De scheiding tussen de departementen lag bij de haven van Scheveningen die nog bij het Noorder Departement hoorde.
In 1830 werden de departementen opgeheven en kwam het gebied van de zeegaten van Texel, Terschelling, Vlieland, Goedereede en de Maas onder de in dat jaar aangestelde inspecteur-generaal. Het gebied, waarin Nederlandse rijksloodsen werkten, werd ingedeeld in acht districten met elk een onder-inspecteur:
1e district: Friese Zeegat en Eems
2e district: Terschelling en het Vlie
3e district: Texel
4e district: Goedereede en Maas
5e district: Brouwershaven
6e district: Monden van de Schelde
7e district: Vlissingen
8e district: Vlissingen
Ten noorden van de Maas bleven daarnaast nog particuliere of 'buitengewone' loodsdiensten bestaan, die concurreerden met de 'vaste' of rijksloodsdienst.
De inspecteur-generaal, schout-bij-nacht A.C. Twent, ontwierp het eerste Algemeen Reglement op de loodsdienst, dat op 1 oktober 1835 in werking trad.
KB van 5 juli 1835, Staatsblad (Stbl.) 21.
Het ministerie van Marine werd belast met het oppertoezicht en bestuur over de zee- en binnenloodsdiensten in de buitenhavens. De stedelijke besturen werden belast met de loodsdienst in de binnenhavens, hoewel ook het oppertoezicht daarover aan het ministerie bleef. Als complement van de zorg voor de uitoefening van de loodsdienst verkreeg de inspectie van het Loodswezen ook de zorg voor de betonning, bebakening en verlichting langs de kust, in de zeegaten en op de benedenrivieren.
KB van 29 december 1835, nr. 69.
Eind 1845 werd op het ministerie van Marine een afzonderlijk bureau (G) ingesteld voor het Loodswezen onder leiding van een inspecteur over het 'Loodswezen, Vuren, Tonnen en Bakens'. Hij zou 'onmiddellijk met de minister werkzaam zijn en deszelfs orders vragen'.
KB van 31 december 1845, nr. 64 en ministeriële beschikking van 31 december 1845, nr.99.
In 1859 (officieus in 1856) kwam bij Koninklijk besluit de leiding van de nieuw ingestelde afdeling Loodswezen en de dienst van het 'Loodswezen, de Betonning, Bebakening en de Verlichting' tot 1948 aan een inspecteur-generaal, vanaf 1948 een directeur-generaal.
KB van 12 november 1859, Stbl. 108. Uit de adressering van de stukken bleek, dat het diensthoofd al vanaf 1856 werd betiteld als inspecteur-generaal.
Binnen de afdeling functioneerden de bureaus G en G1. Bureau G verzorgde de algemene administratie betreffende het Loodswezen en de betaling van het niet-loodspersoneel, het bureau G1 verifieerde de administratie betreffende de loodsgelden en de betaling van het loodspersoneel.
Reeds vanaf 1814 werden uit ingevorderde loodsgelden loodskassen gevormd, waaruit men materiaalkosten en de maandgelden van het personeel betaalde en indien nodig een aanvulling op het loodsaandeel. Tevens werden er onderstandskassen gevormd voor weduwen, wezen en gepensioneerde loodsen. Zo kregen in 1835 de loodsen van de loodsdienst op Terschelling 20 gulden vast maandgeld en samen 50% van het loodsgeld te verdelen. Van het loodsgeld ging verder 40% in de loodskas en 10% in de onderstandskas.
In 1844 werden alle loodskassen tot één algemene loodskas verenigd. De inhoud van deze loodskas en klachten over de hoogte van de loodsgelden trokken in 1850 de aandacht van de Tweede Kamer. Op 12 augustus 1852 werd de Commissie tot Nadere Regeling van het Loodswezen ingesteld 'ter wijziging zoveel nodig van de inrichting en van de verordeningen op het loodswezen'.
KB van 12 augustus 1852, nr. 66.
De commissie adviseerde onder andere, dat alle loodsenverenigingen zouden moeten worden ondergebracht in rijksloodsdiensten. Het duurde tot 1860, dat bovenbedoelde commissie een aantal wijzigingen via de Loodswet 1859 van kracht zag worden.
Loodswet van 20 augustus 1859, Stbl. 93.
Zo werden gezagvoerders van zeeschepen verplicht om van de rijksloodsen gebruik te maken en de daarvoor verschuldigde loodsgelden te betalen. De particuliere loodsdiensten, die in het algemeen met kleinere en oudere vaartuigen voeren en daardoor weersafhankelijker waren dan de rijksloodsdienst, werden verboden en opgeheven. Tevens kwamen er een Algemeen Reglement en een aantal Bijzondere Reglementen per district tot stand. Laatstgenoemde reglementen bepaalden voor elk district onder andere de standplaatsen van de loodsdiensten, de kruisposten van de loodsvaartuigen en de werkkring van de loodsen. De Loodswet 1859 is met bijbehorende reglementen, afgezien van wat kleine wijzigingen, van kracht gebleven tot de inwerkingtreding op 1 maart 1958 van de Loodswet 1957 met bijbehorende reglementen.
Loodswet van 11 juli 1957, Stbl. 292.
Eerstgenoemde Loodswet was verouderd door ingrijpende veranderingen op het gebied van techniek, materieel en arbeidsvoorwaarden. Zo waren naast hulpmiddelen als uitkijktorens en kijkers radio en radar gekomen. Daarnaast noopten de oprichting eind 19e eeuw van vakverenigingen van loodspersoneel en verandering van de sociaal-economische constellatie tot wetswijzigingen.
Om beter op verdergaande veranderingen in te spelen werd de Loodswet 1957 een raamwet, waarvan de artikelen alleen de hoofdpunten aangaven die nader uitgewerkt konden worden in Algemene Maatregelen van Bestuur.
Vanaf 1 september 1928 werden de zaken betreffende het Loodswezen behartigd door de IXde Afdeling van het ministerie van Defensie, dat in de plaats kwam van de opgeheven ministeries van Oorlog en Marine.
Wet van 20 februari 1928, Stbl. 38.
Met ingang van 22 juni 1940 werden vanwege de opheffing van het ministerie van Defensie en de vervanging door een Afwikkelingsbureau de taken betreffende het Loodswezen bij beschikking van de secretarissen-generaal van de ministeries van Defensie en Waterstaat ondergebracht bij een daarvoor in te richten afdeling Loodswezen van het ministerie van Waterstaat.
Ontwerp-beschikking van de secretarissen-generaal van Defensie en Waterstaat, gedateerd juli 1940.
Per 1 juli 1945 kwam het beheer over het Loodswezen weer aan het ministerie van Marine en wel aan de afdeling Loodswezen daarvan.
Bij ministeriële mededeling (departement van Verkeer en Energie) van 9 augustus 1945 nr. 901 afdeling Loodswezen bevestigt deze het voorstel per 1 juli 1945 dat de afdeling Loodswezen weer deel uitmaakt van het departement van Marine (kennisgeving exh. 29 augustus 1945 nr. 496 afdeling Loodswezen).
Organisatie van het Loodswezen in 1960:
(Het schema is samengesteld uit gegevens in de archieven)
Eind juli 1959 werd de behartiging van zaken betreffende het Loodswezen toegewezen aan het ministerie van Defensie, dat ontstaan was na samenvoeging van de ministeries van Oorlog en Marine.
KB van 19 mei 1959, Stbl. 170.
Op het directoraat-generaal Loodswezen van het ministerie kwam in 1966 een bestuurlijke reorganisatie tot stand: onder de directeur-generaal stond een plaatsvervangend hoofd en vervolgens de bureaus Operaties (voor waarborging van goede vaarroutes en beloodsing), Personeel, Materieel, Financiële en Economische Zaken, Beleidsvoorbereiding en een secretariaat. In 1972 volgden een analoge reorganisatie en een andere benaming van de districten.
KB van 10 april 1972, Stbl. 238.
De directeuren van de districten Noord, IJmond, Rijnmond en Scheldemond gingen beschikken over de secties Operaties en Nautische Zaken, Personeel, Materieel, Financiële en Comptabele Zaken en een secretariaat.
Per 1 januari 1980 nam het directoraat-generaal Scheepvaart en Maritieme Zaken van het ministerie van Verkeer en Waterstaat de taken betreffende het Loodswezen over.
KB van 12 december 1979, Stbl. 702.
In 1988 kwam aan de uitsluitende overheidsbemoeienis met het Loodswezen een eind, toen dit geprivatiseerd werd. Afgezien van de bureaus, afdelingen, directoraten-generaal en de districten van het Loodswezen waren er nog een aantal 'functionele' diensten en een aantal commissies werkzaam.
In 1824 werd de Stoomvaartdienst opgericht. Personeelsleden werden voornamelijk officieren, machinisten en stokers die ter opleiding op rijksschepen werden geplaatst en personeel van de ketelmakerij op de rijkswerf te Rotterdam. Inspecteur A.C. Twent werd tot 1843 belast met de 'aangelegenheden van 's-Rijks Stoomvaartdienst', wat tevens inhield 'het opzicht en de leiding der oefening in en bevordering van de stoomnavigatie'. Tot 1841 was G.H. Roentgen 'adviseur in zaken van werktuigkunde'. Roentgen was geïnteresseerd in de toepassing van stoommachines op ijzeren oorlogsbodems. Naast zijn adviseurschap was hij mededirecteur van de Nederlandse Stoombootmaatschappij. Op zijn scheepswerf te Fijenoord werden marinefregatten gebouwd met stoommachines naar Roentgens ontwerp. Ook bouwde men stoomschepen voor de paketvaart op Nederlands-Indië. Per 1 juli 1843 werd inspecteur Twent opgevolgd door kapitein ter zee C. Roest. Tegelijk werd de Stoomvaartdienst losgemaakt van de Dienst van het Loodswezen en de algemene 'directie' afgeschaft. Bij het ministerie kwamen afzonderlijke bureaus voor het Loodswezen en de Stoomvaartdienst. Vanaf 1900 werden de zaken van laatstgenoemde dienst behartigd door het bureau Stoomwezen van de afdeling Materieel. Op 1 januari 1949 werd de benaming (Marine-)Stoomvaartdienst vervangen door die van Technische Dienst.
In 1853 werd besloten tot de inrichting van een Algemeen Betonningsmagazijn te Enkhuizen, waarin alle tonnen, kettingen en verdere bakenvoorwerpen voor het Loodswezen vervaardigd en hersteld zouden worden. De magazijnmeester kreeg later de titel van directeur.
In 1887 was de Kustwacht opgericht, later ook wel de Vredeskustwacht genoemd. Bij mobilisatie werd de Vredeskustwacht opgenomen in de Militaire Kustwacht of Marinekustwacht. Bij gewone vredesdienst bleef het personeel van de kustverlichting onder de bevelen van de betrokken inspecteurs, later directeuren van het Loodswezen in de districten. De Stormwaarschuwingsdienst was in 1899 als (Visuele) Wind- en Stormwaarschuwingsdienst ingesteld. Vanaf de oprichting van beide laatstgenoemde diensten was het ministerie van Marine verantwoordelijk voor de taakuitvoering. Tot 1922 had het ministerie van Landbouw, Nijverheid en Handel het financiële toezicht, toen ook dat bij het ministerie van Marine kwam.
KB van 24 november 1922, Stbl. 606.
In 1909 leidde de technische ontwikkeling op verlichtingsgebied tot de oprichting van het Proefstation van 's Rijks Kustverlichting, later de Technische Dienst van 's Rijks Kustverlichting.
In de jaren dertig werd de Radiopeildienst opgericht ten behoeve van de plaatsbepaling van schepen op zee. Deze dienst werd eind 1961 opgeheven, onder andere omdat door een verbeterde uitrusting de schepen via radiobakens van lichtschepen zelf hun plaats konden bepalen.
In 1951 ontstond de Walradardienst, die met behulp van VHF-radiotelefonie navigatie-adviezen geeft aan binnenkomende schepen die het loodsgebied naderen en uitvarende schepen begeleidt waarvan de loods reeds van boord is gegaan.
De Commissie tot het Vaststellen van Minimum- en Maximumtraktementen voor Loodspersoneel (Commissie Minima en Maxima) werd op 23 september 1903 ingesteld. Voorzitter was inspecteur-generaal J.C. de Ruyter de Wildt. De commissie werd in 1904 ontbonden.
Op 7 april 1932 werd mede door de minister van Defensie de Commissie tot Bestudering der Rijksloods- en Gemeentelijke Haventarieven ingesteld. Voorzitter was inspecteur-generaal C.D. de Haes. De commissie moest de in verhouding met Antwerpen te hoog geachte tarieven lager stellen.
De Commissie van Onderzoek inzake de Personeelsorganisatie van de Vredeskustwacht werd ingesteld op 28 maart 1933 en nog in hetzelfde jaar ontbonden. Voorzitter was de directeur van het 6e district R.H. Arntzenius. Doel van de commissie was te adviseren tot een reorganisatie van het personeelsbestand bij de kustwacht.
Op 25 september 1950 werd de Interdepartementale Commissie Herziening Tarieven Loodsgelden ingesteld. Voorzitter was de directeur-generaal
J. Callenfels. De commissie bestudeerde het vraagstuk betreffende de verhoging van de voor Nederland geldende tarieven van loodsgelden. De commissie werd in 1952 ontbonden.
De Stuurgroep Walradar(keten) Rotterdamse Waterweg werd op 1 mei 1974 ingesteld ter bestudering van nautische vraagstukken in het Waterweggebied, met name ten behoeve van de ontwikkeling van een nieuw primair walradarsysteem. Voorzitter werd de directeur-generaal G. van der Graaf.
In de stuurgroep zaten ook vertegenwoordigers van de gemeente Rotterdam en Rijkswaterstaat.
Tenslotte de Bijzondere Commissie (van Overleg voor het) Loodswezen. Voorzitter was de directeur-generaal van het Loodswezen. In de commissie hadden behalve personeel bij het Loodswezen ook vertegenwoordigers zitting van ambtenarencentrales.
Ministeries waaronder de archiefvormers ressorteerden
1814-1928 Marine (en Koloniën) 1814-1830 inspecteur Noorder Departement
inspecteur Zuider Departement
1830-1845 inspecteur-generaal Loodswezen
1845-1853 inspecteur
1853-1856 hoofdinspecteur
1856-1928 inspecteur-generaal
1928-1940 Defensie 1928-1940 inspecteur-generaal
1940-1945 Waterstaat 1940-1945 inspecteur-generaal
1945-1959 Marine 1945-1948 inspecteur-generaal
1948-1959 directeur-generaal
1959-1979 Defensie 1959-1979 directeur-generaal
1980-1988 Verkeer en Waterstaat 1980-1988 directeur-generaal
1988-nu geprivatiseerd
Districten van het Loodswezen
1e district Groningen apr. 1830 - okt. 1880
Delfzijl nov. 1880 - nov. 1924
2e district Terschelling apr. 1830 - mei 1899
Harlingen juni 1899 - nov. 1924
1e en 2e district Harlingen dec. 1924 - mrt. 1972
3e district Willemsoord apr. 1830 - aug. 1886
Amsterdam sep. 1886 - mrt. 1972
4e district Amsterdam apr. 1830 - dec. 1859
Hellevoetsluis jan. 1860 - apr. 1872
5e district Brielle apr. 1830 - feb. 1845
Hellevoetsluis mrt. 1845 - dec. 1847
Hellevoetsluis (noord) jan. 1848 - dec. 1850
Brouwershaven (zuid) jan. 1848 - dec. 1850
Hellevoetsluis jan. 1851 - dec. 1859
Brouwershaven jan. 1860 - apr. 1872
4e en 5e district Hellevoetsluis mei 1872 - juli 1883
Rotterdam aug. 1883 - mrt. 1972
6e district Dordrecht apr. 1830 - dec. 1850
Brouwershaven jan. 1851 - dec. 1859
Vlissingen jan. 1860 - mrt. 1972
7e district Middelburg apr. 1830 - dec. 1850
Vlissingen jan. 1851 - dec. 1859
8e district Vlissingen apr. 1830 - dec. 1850
Sinds het Koninklijk besluit van 10 april 1972, Stbl. 238 werd de districtsverdeling als volgt:
district Noord Delfzijl apr. 1972 -
district IJmond IJmuiden apr. 1972 -
district Rijnmond Rotterdam apr. 1972 -
district Scheldemond Vlissingen apr. 1972 -
Personeel
Vanaf 1 maart 1814 functioneerden in het Noorder en Zuider Departement respectievelijk de inspecteurs van het Loodswezen H.J. Ortt en A.C. Twent.
De departementen waren ingedeeld in districten onder leiding van onder-inspecteurs. Toen Ortt op 15 november 1826 overleed, werd zijn functie 'provisioneel' vervuld door de kommandant der Marine in het Hoofddepartement van de Zuiderzee te Amsterdam. Nadat Twent per 1 april 1830 officieel als inspecteur-generaal voor het Loodswezen werd aangesteld, duurde het tot 13 september van dat jaar, tot hij effectief als zodanig in het vroegere Noorder Departement ging functioneren. De functie van inspecteur-generaal werd in 1845 opgeheven
KB van 23 december 1845, nr. 72.
, in 1845-1853 vervangen door die van inspecteur, in 1853-1856 door hoofdinspecteur, waarna in 1856 officieus en vanaf 1859 officieel weer de functie van inspecteur-generaal ingevoerd werd.
Zie de inventarisnummers 627 en 1794.
Vanaf 17 juni 1948 was de benaming voortaan directeur-generaal.
KB van 23 april 1948, Stbl. 164.
Als hoofd van het bureau Loodswezen kreeg de inspecteur in 1845 de leiding over twee commiezen, een klerk en twee 'geëmployeerden'.
Aan het hoofd van de per 1 april 1830 ingestelde acht districten stonden zoals tevoren onder-inspecteurs. Vanaf 1 januari 1854 waren de districtshoofden inspecteurs en vanaf 1 mei 1925 directeuren. De districtshoofden waren meestal marine-officieren en verantwoordelijk voor de hele gang van zaken betreffende de beloodsing, betonning, bebakening en verlichting in hun district. Daarvoor hielden ze onder andere stamregisters bij van alle personen die bij de dienstonderdelen waren aangesteld. In elk district waren er een of meer commissarissen, die zorgden dat de dienst in het belang van handel en scheepvaart werd uitgevoerd en dat de bepalingen van de Loodswet en loodsreglementen werden nagekomen. Daarnaast waren ontvangers van loodsgelden werkzaam, die waren belast met de berekening en invordering van de loodsgelden, het regelen van reiskosten- en andere vergoedingen en het innen en verdelen van hulp- en bergloon onder rechthebbenden. Ingeval van drukke standplaatsen werd soms naast een commissaris en ontvanger een adjunct-commissaris respectievelijk gedelegeerde benoemd. In kleine standplaatsen werden de functies van commissaris en ontvanger vaak gecombineerd. In 1972 werden beide functies afgeschaft.
De eigenlijke uitoefening van de loodsdienst gebeurde door daartoe geëxamineerde en beëdigde loodsen, voorzien van een akte van aanstelling en een loodsmansteken. Vanaf 1925 werd nog slechts geëist dat ze naast hun akte van benoeming voorzien waren van de Loodswet met bijbehorende reglementen. Het loodsmansteken was dus vervallen. De loodsen werden onderscheiden in zee- en binnenloodsen. Om tot het loodsexamen te worden toegelaten, diende een loods in het bezit te zijn van het diploma van stuurman op de grote handelsvaart en voorts met goed gevolg een specifieke loodsopleiding te hebben gevolgd. De carrière van een loods verliep meestal via de rangen van matroos, loodskwekeling tweede en eerste klasse en adspirant-loods naar binnenloods (via de rang van hulploods) of zeeloods en tenslotte loodsschipper eerste klasse, die eerst zeeloods moest zijn geweest. Vanaf 1961 sprak men van de rangen adspirant-loods, loods II en I zowel van de zee- als binnendienst en gezagvoerder van een zeeloodsvaartuig.
In 1912 bestond het personeel van de afdeling Loodswezen uit 14 man. Op het bureau (G) Beheer en Administratie werkten een referendaris, een commies en een adjunct-commies. Op het bureau (G1) Beheer en Administratie der Loodsgelden en Betaling Loodspersoneel verbleven een inspecteur van financiën en twee adjunct-commiezen. Het bureau van de Bouwkundige gaf werk aan een bouwkundige, een adjunct-ingenieur en een opzichter. Het personeelsbestand van het bureau van de Ingenieur der Verlichting en Proefstation der Kustverlichting bestond uit: een ingenieur der verlichting, een opzichter-instrumentmaker, een lichtwachter-instrumentmaker, een lichtwachter-monteur en een schrijver.
Het personeelsbestand in de districten was in 1912 uitgegroeid tot meer dan 1000 man. Op de loodsvaartuigen voeren toen behalve de loodsschippers eerste en tweede klasse de loodsen en adspirant-loodsen, loodskwekelingen eerste en tweede klasse, binnenloodsen, hulploodsen (aanvullend op binnenloodsen), machinist-motordrijvers, stokers eerste en tweede klasse, hulpstokers, matrozen, roeiers eerste en tweede klasse en kwartiermeesters. Op de lichttorens functioneerden opzichter-machinisten, opzichters, lichtwachter-machinisten, lichtwachter-stokers en lichtwachters. Op de lichtschepen werkten naast de gezagvoerder lichtwachter-stuurlieden, lichtwachter-machinisten en lichtwachters. Op de gastransportvaartuigen voeren naast de opzichter-schippers de lichtwachter-machinisten, lichtwachter-stokers en lichtwachter-matrozen. Op de betonningsvaartuigen voeren behalve de schippers een machinist, matroos-tonnenleggers en contractant-tonnenleggers, die hun eigen schepen hadden. In de betonningsmagazijnen werkten naast de opzichter-beheerders ook een aantal werklieden. De Kustwacht had een chef en een aantal telefoonhouders. Bij de Stormwaarschuwingsdienst werkten een lichtwachter en een aantal seingevers.
Staat van inspecteurs(-generaal) en directeuren-generaal
mrt. 1814 - nov. 1826 Ortt, H.J. (Noorder Departement)
nov. 1826 - mrt. 1830 Wolterbeek, C.J. (Noorder Departement)
mrt. 1830 - sep. 1830 Lantsheer, H.W. (Noorder Departement)
mrt. 1814 - mrt. 1830 Twent, A.C. (Zuider Departement)
apr. 1830 - dec. 1845 Twent, A.C.